【裁判字號】    93,上,507
【裁判日期】    990511
【裁判案由】    給付生活教育費
【裁判全文】
臺灣高等法院民事判決                  93年度上字第507號
上  訴  人  丙  ○
訴訟代理人  吳旭洲律師
複  代理人  余盈鋒律師
            劉凡聖律師
被  上訴人  乙○○
            甲○○
上列當事人間給付生活教育費事件，上訴人對於中華民國93年3
月12日臺灣新竹地方法院90年度重訴字第9號第一審判決提起上
訴，本院於99年4月20日言詞辯論終結，判決如下：
    主      文
原判決關於命上訴人給付(一)甲○○超過新台幣貳佰肆拾壹萬伍仟
元，及自民國九十年一月十二日起至清償日止，按年息百分之五
計算之利息部分；(二)乙○○超過新台幣拾柒萬柒仟捌佰玖拾元
部分，及各該部分假執行之宣告，暨訴訟費用之裁判除確定部分
外均廢棄。
上廢棄部分，被上訴人在第一審之訴及其假執行之聲請均駁回。
其餘上訴駁回。
第一、二審訴訟費用除確定部分外，由被上訴人負擔百分之四十
四，餘由上訴人負擔。
    事實及理由
壹、程序方面:
一、被上訴人乙○○係民國（下同）75年10月7日生，於訴訟中
    已成年，有訴訟能力，毋庸再列其母甲○○為法定代理人，
    合先敘明（最高法院92年度台上字第7號、92年度台上字第
    1692號判決、89年度台上字第1555號裁定參照）。
二、關於甲○○請求不當得利、無因管理部分之準據法：丙○為
    本國籍，甲○○為韓國籍，丙○利益受領地隨著丙○旅居各
    地，分別為德國、台灣、大陸，故本件屬涉外事件。按關於
    由無因管理、不當得利或其他法律事實而生之債，依事實發
    生地法，涉外民事法律適用法第8條定有明文。丙○利益受
    領地雖分別為德國、台灣、大陸，但丙○係我國人，甲○○
    係丙○前妻，因支付丙○與甲○○所生之子乙○○之扶養費
    用而向丙○請求不當得利、無因管理；丙○於78年離開德國
    後，丙○、乙○○、甲○○均返回台灣居住；丙○嗣後於91
    年前往大陸庚○大學講學，往來台灣、大陸兩地（丙○之入
    出境資料，見本院卷2第106-108頁、128-130頁）；乙○○
    、甲○○嗣後到香港定居（均詳後述）。從丙○、乙○○、
    甲○○之身分關係；丙○、乙○○、甲○○離開德國後，返
    回台灣定居；丙○、乙○○為我國籍；丙○往來台灣、大陸
    兩地；並在我國涉訟，台灣屬丙○利益受領地之最重要牽連
    關係地，故不當得利、無因管理部分之準據法應適用我國法
    。
三、關於乙○○請求扶養費部分之準據法：本件丙○與乙○○雖
    同屬我國國籍，惟乙○○所主張其應受扶養之事實有部分在
    國外，具有涉外因素，依涉外民事法律適用法第21條規定，
    扶養之義務，依扶養義務人之本國法，即應適用丙○之本國
    法即我國法。
貳、實體方面:
一、被上訴人起訴主張：甲○○與上訴人丙○於75年5月18日結
    婚，婚後育有一子即被上訴人乙○○，嗣後丙○、甲○○於
    76年6月分居，並於79年10月底辦理離婚，而由甲○○監護
    乙○○。雙方離婚迄今，上訴人未曾給付乙○○扶養費用，
    依民法第1084條及第1116條之2規定，上訴人仍有扶養乙○
    ○之義務，並應負擔扶養費用，甲○○自76年6月兩造分居
    起至89年11月起訴時止，已支付扶養乙○○之費用新臺幣（
    下同）14,167,644元，自得依不當得利或無因管理之法律關
    係向上訴人請求償還其應分擔之部分，即為上開金額1/2 （
    7,083,822元），及自90年1月12日起至清償日止，按年利率
    5%計算之利息；又乙○○自起訴後至成年時止，每月所需生
    活教育費用亦須由上訴人負擔1/2，而上訴人與甲○○皆為
    高級知識份子，社經能力顯超出一般社會水準甚多，則乙○
    ○生活教育費較一般為高，亦屬合理，且甲○○期望培養乙
    ○○成為優秀人才，接受國際化之教育，故給予最好之學習
    環境，況乙○○現居住於香港，物價水準確實高出臺灣許多
    ，因此乙○○請求上訴人自89年12月起至95年9月為止，按
    月於每月6日前給付乙○○65,542元，及自每月遲延給付之
    日起，按年利率5%計算之利息。
二、上訴人則以：甲○○於76年向德國法院聲請分居裁定，並於
    77年在上訴人不知之情況下，向德國法院提起離婚之訴，法
    院並以一造缺席判決上訴人與甲○○離婚，並由甲○○取得
    乙○○之監護權，惟法院並未就贍養費或扶養義務為論斷。
    上訴人於78年3月完成學業後隨即返臺，並任職於行政院同
    步輻射研究中心，甲○○隨後於同年5月攜子前來臺灣，並
    將乙○○交由上訴人撫養長達3個月之久，之後甲○○基於
    個人規劃，堅持帶乙○○前往海外發展，母子二人數年間往
    來韓國、臺灣、香港、德國等地。上訴人心繫乙○○，曾多
    次要求甲○○為小孩之利益放棄監護權，改由上訴人撫育，
    惟甲○○均不予理會。甲○○前往香港定居時，曾電話要求
    上訴人支付乙○○就讀英國貴族學校之學費，每月900美元
    ，上訴人經濟能力無法負擔，希望乙○○接受中文教育，在
    香港公立學校就讀即可，惟未為甲○○接受。另就甲○○主
    張上訴人應給付已支出之扶養費7,083,822元，換算乙○○
    每年之教養費為1,362,780元，此與國內每人得申請之親屬
    寬減額72,000元相較，其間相差近19倍之譜，且甲○○所提
    證物並未我國駐外單位認證，其內容要難認為真正，且多為
    「估計」所得，可靠性令人質疑。再者，上訴人近年來平均
    每月之所得僅9萬餘元，若負擔乙○○每月高達65,542元之
    教養費用，顯不合理，已超過上訴人之負擔，遑論上訴人尚
    有父母應為扶養。乙○○之撫養費應以臺灣之國民平均所得
    及上訴人個人能力加以衡量，不能逕以香港之生活水準計算
    等語，資為抗辯。
三、原審對於被上訴人之請求，判決上訴人應給付甲○○3,207,
    240元，及自90年1月12日起至清償日止，按年息5%計算之利
    息；上訴人另應自89年12月起至95年9月止，按月於每月6日
    前給付乙○○26,000元，及自每月應給付上開金額各自遲延
    給付日起至清償日止按年息5%計算之利息，並駁回被上訴人
    其餘之訴。被上訴人就其敗訴部分，並未不服，已告確定。
    上訴人對於敗訴部分不服，提起上訴，求為：(一)原判決不利
    上訴人部分廢棄。(二)上開廢棄部分，被上訴人第一審之訴及
    假執行之聲請均駁回。(三)訴訟費用由被上訴人負擔。(四)願供
    擔保請免宣告假執行。被上訴人則答辯聲明：上訴駁回。
四、兩造不爭執事項：
  (一)甲○○與丙○原為夫妻，於婚姻關係存續中之75年10月7日
    於德國生育乙○○，嗣於76年6月間分居，經德國法院於77
    年10月10日判決甲○○與丙○離婚、乙○○監護權歸屬甲○
    ○。
  (二)本件訴訟所請求之金額涉及港幣兌換新臺幣之匯率，均以起
    訴當日（90年1月5日）中央銀行現金賣出匯率港幣1元兌新
    台幣4.304元計算。
五、兩造爭點整理如下：
  (一)乙○○之扶養費用應為多少？
  (二)丙○於76年6月至78年間有無支付乙○○扶養費用？
  (三)甲○○得否請求丙○給付其代墊乙○○之扶養費用？
  (四)乙○○得否請求丙○給付自起訴時起至其成年為止，每月
    65,540元之扶養費用？
六、按父母對未成年子女之扶養義務，不因結婚經撤銷或離婚而
    受影響。對於未成年子女之權利義務，除法律另有規定外，
    由父母共同行使或負擔之。負扶養義務者有數人，而其親等
    同一時，應各依其經濟能力，分擔義務，民法第1116條之2
    、第1089條前段、第1115條第3項分別定有明文。又「父母
    對其未成年子女之扶養義務，係基於父母子女之身分而來。
    父母離婚所消滅者，乃婚姻關係，縱因離婚而使一方之親權
    處於一時之停止狀態，但對於父母子女間之直系血親關係毫
    無影響，均應依各自資力對子女負扶養義務。若均有扶養能
    力時，對於子女之扶養費用均應分擔。因此，父母之一方單
    獨扶養，自得依不當得利之規定請求他方償還代墊其應分擔
    之扶養費用」（最高法院92年度台上字第1699號判決參照）
    。甲○○依不當得利法律關係，請求上訴人分擔其已給付之
    扶養費用，自屬有據。
七、甲○○主張伊扶育乙○○至起訴時止，共計支出港幣3,355,
    110元，上訴人未曾支付過任何扶養費用，故請求丙○給付
    上開金額之一半即其應負擔之部分計港幣1,677,555元，折
    合新臺幣7,220,197元（0000000×4.304=0000000，元以下
    四捨五入），甲○○僅請求其中7,083,822元等情，業據甲
    ○○提出乙○○之歷年花費表，及相關費用收據等為證，惟
    為上訴人所否認，並以所附單據未經駐外單位認證，無法辨
    其真正等語置辯。查：
  (一)「私文書應提出其原本」；「法院得命提出文書之原本」；
    「不從前項之命提出原本或不能提出者，法院依其自由心證
    斷定該文書繕本或影本之證據力」；「私文書應由舉證人證
    其真正」第352條第2項、第353條第1、2項、第357條分別定
    有明文。上訴人對被上訴人所提文書之形式及實質真正均有
    爭執，被上訴人自應負舉證責任。惟被上訴人並未舉證以實
    其說，所提證據，自不足採。
  (二)學費支出部分：甲○○主張其為乙○○支出自其上學起至起
    訴時止之學費共計港幣579,660元，固據其提出乙○○歷年
    就讀之丁○○學校之學費證明、戊○○英童小學學費證明及
    己○中學學費證明各1紙，惟丙○否認其真正，甲○○無法
    提出駐外單位之認證以證明其真正。本院依職權函查前開學
    校查詢乙○○就讀期間及其學雜費繳納情形（見本院卷1第
    194、197、206頁），惟丁○○學校及戊○○英童小學不願
    提供資料，有行政院大陸委員會香港事務局95年1月16日(95
    )港局聯字第0045號函可證（見本院卷2第3頁）。己○中學
    則函覆:乙○○1997年至1998年繳納學費港幣7,070元；1998
    年至1999年繳納學費港幣7,490元；1999年至2000年繳納學
    費港幣2,996元；2000年至2001年繳納學費港幣2,996元；20
    01年至2002年繳納學費港幣786元等情，有己○中學95年3月
    1日函可按（見本院卷2第32頁）。乙○○1997年至2002年實
    際繳納之學費總計港幣21,338元。甲○○主張:香港己○中
    學一年學雜費最少為港幣95,565元，並提出己○中學證明書
    影本為證（見原審卷第64-65頁）。其主張與本院函查結果
    差距過大，甲○○實際繳納之金額較少，上訴人對此亦於書
    狀內爭執（見本院卷3第2-3頁、44-45頁），被上訴人收受
    上訴人之辯論意旨狀後並未表示意見（民事訴訟法第280條
    第3項參照），顯見甲○○之請求不實。
  (三)生活費支出部分：甲○○主張:其與丙○自76年6月間分居時
    起至起訴時止，皆由其獨力扶養乙○○並支出相關生活費用
    共計港幣2,775,450元，固據其提出列表一紙，分列乙○○
    搭飛機費用、醫療費用、食物、娛樂、電腦、鋼琴、書籍、
    女傭及學習韓語、鋼琴、柔道、語文檢定等費用及住處租金
    、貸款費用等事項，並提出香港地區之港安醫院醫療收據、
    信用卡帳單、電腦公司收據、女傭薪資收據、香港韓人會出
    具之收據、鋼琴學習費用收據、柔道學習費用收據、房屋租
    金收據、水、電、瓦斯費收據、管理費收據等為證，此均為
    丙○所爭執，甲○○亦始終無法舉證證明上開單據之真正。
    惟丙○自認就甲○○過去支付被丙○乙○○扶養費用之金額
    願負擔825,000元等語。經查：
  (1)按「父母對於未成年子女，有保護及教養之權利義務，民法
    第1084條第2項定有明文。所謂保護及教養之權利義務，包
    括扶養在內。自父母對未成年子女行使或負擔保護及教養之
    權利義務本質言，此之扶養義務應屬生活保持義務，與同法
    第1114條第1款所定直系血親相互間之扶養義務屬生活扶助
    義務尚有不同」（最高法院92年度台上字第219號判決參照
    ）。
  (2)甲○○無法證明所提之生活費用單據之真正，且上開甲○○
    所主張之各項費用多係估計，本院認甲○○無法證明確實有
    該費用之支出。
  (3)乙○○、甲○○76年在德國、78年在臺灣、79年和80年居住
    在韓國、後來到香港，二人現居香港地區為兩造所不爭執（
    見本院卷1第172頁），而甲○○教育程度為大學肄業（見本
    院卷1第76頁）；丙○為大陸庚○大學教授（見本院卷3第16
    1頁），自應依其身分、地位、經濟能力評量乙○○每月所
    須之生活費用（包括教育等費用）。乙○○係丙○與甲○○
    之子，其生活地點及就讀學校之選擇，影響所須之生活費用
    之多寡。生活地點在新竹、香港、或大陸；接受一般之教育
    ，或出國就讀研究所，其數額差距頗大，應視各種因素衡量
    ，不得任應父母一方之選擇，而超出他方之收入水準，而強
    要他方負擔。
  (4)新竹市75年至93年間平均每人每年消費支出分別為:75年66,
    665元、76年83,225元、77年91,944元、78年105,794元、79
    年104,454元、80年109,646元、81年125,740元、82年148,6
    73元、83年153,343元、84年182,404元、85年173,397元、8
    6年180,159元、87年191,542元、88年190,885元、89年209,
    957元、90年234,895元、91年229,820元、92年235,858元、
    93年248,943元，有行政院主計處中華民國94年11月24日處
    實四字第0940008632號書函檢附之新竹市「75年至93年平均
    每人每年消費支出統計表」可按（見本院卷1第208-209頁）
    。香港地區於78年至79年、83年至84年、88年至89年，每人
    每月平均開支（食品、消費商品及服務等方面）分別為港幣
    3,091元、5,325元及6,421元，住戶開支分布方面，以88 至
    89年為基準，最低百分之十住戶每月開支為港幣7,600元，
    最高百分之十住戶每月開支為港幣38,000元，平均住戶每月
    開支為港幣21,797元（以住戶平均人數為3.4人計算）乙節
    ，有兩造不爭執之香港政府統計處1999年至2000年住戶開支
    統計調查及重訂消費物價指數基期所附之分析表可稽。又，
    香港地區人民每戶（以住戶平均人數為3.4人計算）每月平
    均生活費用，83年至84年為港幣18,852元；88年至89年為港
    幣21,797元，復有行政院大陸委員會香港事務局94年12月16
    日(94)港局綜字第0912號函所附香港地區人民每戶每月平均
    生活費用表可按（見本院卷1第214-215頁）。
  (5)甲○○母子二人同住香港地區○○○道曾到英國留學，為兩
    造所不爭執。丙○教育程度為博士，76年6月在德國，78年
    回台，91年到北京工作，目前在北京庚○大學教書，每月收
    入約八千元人民幣等情，業據丙○陳述明確（見本院卷3第6
    頁）。丙○自79年至89年間，其所得分別為80萬餘元（79年
    度）、92萬餘元（80年度）、126萬餘元（83年度）、138萬
    餘元（84年度）、165萬餘元（85年度）、200萬餘元（86年
    度）、206萬餘元（87年度）、188萬餘元（88年度）、211
    萬餘元（89年度）等情，有丙○提出之扣繳憑單及原審向國
    稅局函調之各該年度所得稅申報資料可佐，以丙○上開各該
    年所得相加計算，丙○於11年所得共計約1,411萬餘元，平
    均年所得為156萬餘元，在台灣期間，平均每月所得為13萬
    餘元，丙○目前在北京庚○大學任教，月薪人民幣約8,000
    元。又，甲○○教育程度為大學肄業，目前工作教數學，以
    前是德國公司在香港的負責人，當時年收入新台幣600萬元
    ，目前年收入約新台幣100多萬元，甲○○76年住德國，78
    年住台灣，79年、80年住韓國，後來住香港等情，業據甲○
    ○、丙○陳述明確（見見本院卷1第76頁、第172頁、本院卷
    3第6頁）。本院斟酌前開資料，社會景氣及丙○、甲○○之
    身分、地位、經濟能力，評量乙○○每月所須之生活費用（
    包括教育等費用）以3萬元為適當，甲○○、丙○之謀生能
    力相當，應各負擔2分之1扶養費，丙○每月應負擔1萬5,000
    元。
  (6)丙○抗辯其父母之扶養費用包括每年交付父親辛○○生活費
    20萬元，及母親壬○○因腦中風長期臥病在床，為此雇用菲
    庸充任看護，而菲傭每月薪資為19,046元，且雇用司機接送
    母親就醫治療，司機每月薪資為5,000元，每月須為其母至
    少需花費3萬元以上云云，固據其提出其父辛○○收條、家
    庭申請聘僱外籍監護工用診斷書、菲傭薪資證明及司機費用
    證明等為證，惟辛○○出具收受20萬元之收條，其上未記載
    收受原因，無法憑認係丙○交付其父之扶養費用，另紙菲傭
    薪資證明固係由丙○支付該筆菲傭薪資，惟丙○母親壬○○
    於90年間名下有3筆房地之不動產，更有高達22筆投資上市
    公司股票之紀錄，有財政部財稅資料中心90年8月17日資五
    字第90114103號函所附之壬○○財產明細可查，應認其母並
    無民法第1117條第1項之「不能維持生活」而須受扶養之情
    形；況，丙○自認有5名兄弟姊妹，而依民法第1115條第3項
    「負扶養義務者有數人，而其親等同一時，應各依其經濟能
    力，分擔義務」之規定，縱如丙○所言每月需負擔父母扶養
    費用達3萬元，若與其同順序之兄姊共同負擔之結果，丙○
    亦僅需負擔3萬元之5分之1，為6,000元，不影響對乙○○之
    扶養義務。
  (7)丙○抗辯:其與甲○○雖自76年6月分居，惟其於78年3月回
    臺前，德國法院已由其薪資內扣除部分薪資作為乙○○之扶
    養費，是甲○○請求76年至78年3月止之扶養費應負擔部分
    ，應無理由云云。惟為甲○○所否認。查:丙○自認與甲○
    ○自76年6月起分居，且於77年間在伊不知情之狀況下，由
    甲○○向德國法院提起請求離婚之訴獲准，並由甲○○取得
    乙○○之監護權，但德國法院並未有任何有關於贍養費或扶
    養義務之決定等語（見丙○90年2月22答辯狀），即如丙○
    所言，其與甲○○分居後，尚且不知甲○○向法院訴請離婚
    一事，衡情丙○亦不可能將其應負擔之扶養費用交由甲○○
    收執，況丙○自陳德國法院未就贍養費或扶養義務為判斷，
    自不生德國法院扣薪問題。丙○就該段期間內有支付扶養費
    之有利於己之事實，並未舉證以實其說，自不足取。
  (8)丙○抗辯:丙○於78年3月完成學業後隨即返臺，並任職於行
    政院同步輻射研究中心，甲○○隨後於同年5月攜子前來臺
    灣，並將乙○○交由丙○撫養長達3個月之久云云，惟為甲
    ○○所否認，上訴人未舉證以實其說，自不可採。
  (9)綜上，甲○○依不當得利之法律關係，請求丙○自76年6月
    起至89年11月止，計13年5個月，每月1萬5千元之不當得利
    ，合計2,415,000元（15000×161＝0000000）；乙○○請求
    丙○自89年12月起至95年9月止，計5年9個月，每月1萬5千
    元之扶養費，合計1,035,000元（15000×69＝0000000），
    即屬有據。
八、丙○主張:其曾經在93年7月22日匯款港幣1萬元予乙○○；
    另透過香港浸會大學癸○○教授將港幣41,354.55元轉交給
    乙○○，嗣後乙○○又陸續自上訴人處收到港幣2萬元（計
    93年8月20日港幣1,000元、不詳日期港幣4,000元、92年8月
    22日港幣13,000元、93年8月18日港幣1,000元、93年8月24
    日港幣1,000元）；93年11月3日，上訴人又匯出新台幣35
    萬元至乙○○在匯豐銀行英國帳戶，總計已支應扶養費用港
    幣71,354.55元（港幣1元兌換新台幣4.304元）及新台幣35
    萬元，換算為新台幣共657,110元，主張就該部分與甲○○
    所應負擔之比例金額為抵銷（丙○言詞辯論意旨(三)狀主張抵
    銷之金額為807,606元，其主張抵銷之金額超過657,110元部
    分，另以裁定駁回），並提出匯款單、收據、花旗銀行月結
    單影本為證（見本院卷1第81頁、本院卷3第10-15頁）。乙
    ○○、甲○○收受民事辯論意旨(二)狀後，未提出書狀爭執。
    按「當事人對於他造主張之事實，於言詞辯論時不爭執者，
    視同自認」；「當事人對於他造主張之事實，已於相當時期
    受合法之通知，而於言詞辯論期日不到場，亦未提出準備書
    狀爭執者，準用第1項之規定」，民事訴訟法第280條第1、3
    項規定甚明。該主張抵銷之事實及金額，堪信為真。惟查:
    收受該金錢者為乙○○，而非甲○○，甲○○請求不當得利
    之期間為76年6月起至89年11月止，丙○交付乙○○款項之
    期間為92、93年間，時間不同，92、93年間屬乙○○請求之
    範圍；及甲○○對丙○並無債務，故不生抵銷問題。惟丙○
    於92、93年間既曾交付乙○○657,110元，自應自乙○○部
    分扣除，故丙○應給付乙○○之金額為377,890元（0000000
    -000000＝377890）。又前開給付並未定有期限，自請求時
    起，丙○始負遲延責任。甲○○請求自起訴狀繕本送達翌日
    即90年1月12日起至清償日止之法定利息，為有理由；逾此
    部分，為無理由。又該超過部分，甲○○依無因管理請求丙
    ○給付，亦無理由，其理由同前。乙○○於90年1月5日起訴
    時，丙○該93年7月至95年9月共377,890元之扶養義務（93
    年7月剩2,890元，其餘93年8月至95年9月，每月15,000元）
    尚未發生，且屬未定期限債務，乙○○未經合法催告，不生
    遲延問題，自不能請求法定遲延利息。
九、綜上所述，甲○○依不當得利之法律關係請求丙○給付2,41
    5,000元，及自起訴狀繕本送達翌日即90年1月12日至清償日
    止，按年息百分之5計算之利息；乙○○本於扶養之法律關
    係，請求丙○給付377,890元，為有理由，應予准許。逾此
    所為請求，為無理由，應予駁回。原審就超過上開應准許部
    分，為上訴人敗訴之判決，並為假執行之宣告，自有未洽。
    上訴意旨就此部分指摘原判決不當，求予廢棄改判，為有理
    由。至於上開應准許部分，原審判命上訴人給付，並為假執
    行之宣告，核無違誤，上訴意旨，就此部分，仍執陳詞，指
    摘原判決不當，求予廢棄，為無理由，應駁回其上訴。
十、本件事證已臻明確，兩造其餘攻擊、防禦方法及未經援用之
    證據，經本院審酌後認對判決結果不生影響，爰不一一論列
    ，附此敘明。
十一、據上論結，本件上訴為一部有理由，一部無理由，依民事訴
    訟法第450條、第449條第1項、第79條但書、第85條第1項，
    判決如主文。
中    華    民    國    99     年    5    月    11    日
                    民事第十五庭
                        審判長法  官   林恩山
                              法  官   黃國忠
                              法  官   陳雅玲
正本係照原本作成。
如不服本判決，應於收受送達後20日內向本院提出上訴書狀，其
未表明上訴理由者，應於提出上訴後20日內向本院補提理由書狀
（均須按他造當事人之人數附繕本）上訴時應提出委任律師或具
有律師資格之人之委任狀；委任有律師資格者，另應附具律師資
格證書及釋明委任人與受任人有民事訴訟法第466條之1第1項但
書或第2項（詳附註）所定關係之釋明文書影本。
中    華    民    國    99    年    5     月    12    日
                              書記官   劉  瑗
附註：
民事訴訟法第466條之1（第1項、第2項）：
對於第二審判決上訴，上訴人應委任律師為訴訟代理人。但上訴
人或其他法定代理人具有律師資格者，不在此限。
上訴人之配偶、三親等內之血親、二親等內之姻親，或上訴人為
法人、中央或地方機關時，其所屬專任人員具有律師資格並經法
院認為適當者，亦得為第三審訴訟代理人。


司法院資訊處製作；財團法人民間司法改革基金會備份。
